【裁判字號】    97,聲判,128
【裁判日期】    971231
【裁判案由】    聲請交付審判
【裁判全文】
臺灣臺北地方法院刑事裁定             97年度聲判字第128號
聲  請  人  丙○○
            辛○○
共      同
代  理  人  李璧合律師
被      告  乙○○
            丁○○
            戊○○
            庚  ○
            己○○
            甲○○
上列聲請人因告訴被告侵占案件，不服臺灣高等法院檢察署檢察
長中華民國97年7月8日96年度上聲議字第3714號駁回聲請再議之
處分（原不起訴處分案號：臺灣臺北地方法院檢察署95年度偵字
第6757號），聲請交付審判，本院裁定如下：
    主  文
聲請駁回。
    理  由
一、聲請人原告訴意旨及聲請交付審判意旨如附件所示。
二、按告訴人不服上級法院檢察署檢察長或檢察總長認再議為無
    理由而駁回之處分者，得於接受處分書後十日內委任律師提
    出理由狀，向該管第一審法院聲請交付審判。經查：聲請人
    以被告涉犯偽造文書、背信罪嫌，向臺灣臺北地方法院檢察
    署檢察官提出告訴，經該署檢察官於民國97年4月30日以97
    年度偵字第6757號為不起訴處分，經聲請人聲請再議，而臺
    灣高等法院檢察署檢察長於97年7月8日認再議為無理由，以
    同年度上聲議字第3714號處分書駁回再議聲請，聲請人於同
    年月17日收受處分書，並於同年月25日向本院聲請交付審判
    。上開各情，業經本院調取上開偵查卷宗核閱屬實，復有聲
    請人所提蓋有本院收狀日期戳之聲請交付審判狀、委任狀附
    卷為憑，是本件聲請，其程序即屬適法，先予敘明。
三、按刑事訴訟法第258條之1增訂之「聲請法院交付審判制度」
    ，其目的係對檢察官起訴裁量之制衡，而於檢察機關內部監
    督機制外，另設檢察機關以外之監督機制，由法院保有最終
    審查權，以提供告訴人救濟途徑，刑事訴訟法第258條之1立
    法理由闡釋甚詳。又我國刑事訴訟制度乃採控訴原則，法院
    非經檢察官提起公訴或自訴人提出自訴，本無從對任何事實
    進行審理，故法院受理交付審判之聲請案件，並不得就聲請
    人新提出之證據再為調查或蒐集偵查卷宗以外之證據，否則
    即有回復糾問制度之虞，是交付審判制度固賦予法院於告訴
    人交付審判之聲請裁定准否前，依同法第258條之3第3項規
    定得為「必要之調查」，然法院於審查交付審判之聲請有無
    理由時，應僅以審酌告訴人所指摘不利被告之事證是否未經
    檢察機關詳為調查或斟酌，或不起訴處分書有無違背經驗法
    則、論理法則及證據法則為限，方符控訴制度及交付審判制
    度之立法意旨。
四、所謂信託，係指信託人為自己或第三人之利益，以一定財產
    為信託財產，移轉與受託人管理或處分，以達成一定之經濟
    上或社會上目的之行為。倘信託人僅將其財產在名義上移轉
    於受託人，而有關信託財產之管理、使用、處分悉仍由信託
    人自行為之，是為消極信託，除有確實之正當原因外，通常
    多屬通謀之虛偽意思表示，極易助長脫法行為之形成，自難
    認其合法性。查卷附56年4月15日承辦家產會議錄僅記載：
   「社后村北峰里田地（約1甲7分）承配六份聯名共業，一、
    清江兄得其三分之一地積。二、定國、朝州、達夫、保定各
    得六分之一地積」，而同年4月28日聯名同意承配家產契約
    書係約定：「北峰里之一甲七分之土地承配按六個份量計開
    ，清江兄得其六份之二，其餘六份之四，由定國、朝圳、達
    夫、保定等四名各得其六份之一為五名聯名之共有地產」，
    契約內容僅約定土地分配比例，並無隻字言及李清江係為告
    訴人管理或處分本案土地之信託本旨；復參酌證人李朝圳證
    稱：合約書寫家裡財產分配，大概是分成六份，我們一個可
    以分到六分之一，其他的我不記得等語及證人蘇達夫所證：
    56年家產會議時，那時候並沒有什麼分配，那時候只說是共
    有共用等語，亦未證及告訴人與李清江間有何信託關係；況
    告訴人丙○○自承：兄弟簽署家產承配契約書後，仍由雙親
    耕作管理，土地田賦及水利會會費仍由己繳納後再向其他兄
    弟按比例收取之等語一情觀之，足認本案土地仍係由兄弟共
    管交予其雙親耕作，李清江於訂立該契約後，並無受有何管
    理或處分本案土地之信託任務，核與信託契約以受託人負有
    為信託人管理或處分之信託任務為構成要件有間，是難認告
    訴人與李清江間業成立信託契約，李清江既非受託人，則身
    為李清江之繼承人即被告6人顯無為告訴人處理事務之義務
    ，核與背信罪以為他人處理事務之構成要件不符。又縱認聯
    名同意承配家產契約為有效，惟依民法第758條規定，不動
    產物權變動以登記為要件，被告6人既為本案土地登記所有
    權人，即屬處分自己之物，而非處分他人之物，因告訴人對
    被告6人僅取得屬債權性質之契約移轉登記請求權，而非居
    於物之所有人地位，亦與侵占罪以侵占他人之物為構成要件
    不符，是聲請人所指摘不利於被告等人之事證，業經原檢察
    官、臺灣高等法院檢察署檢察長詳為調查、斟酌，並於原不
    起訴處分及駁回再議聲請處分書論述綦詳，且無何違反經驗
    法則、論理法則、證據法則之處，此經本院依職權調取偵查
    卷宗核閱屬實。而原不起訴處分及駁回再議聲請處分書認被
    告等人涉犯侵占、背信罪嫌疑不足，經核與卷內事證相符，
    業如前述，是本院認原檢察官、臺灣高等法院檢察署檢察長
    依序予以不起訴處分、駁回再議之聲請，並無違誤，聲請人
    所指上情，尚不足認定被告等人涉犯偽造文書、背信罪嫌，
    是其聲請交付審判，為無理由，應予駁回。
五、據上論斷，應依刑事訴訟法第258條之3第2項前段規定，裁
    定如主文。
中    華    民    國    97    年    12    月    31    日
                    臺灣臺北地方法院刑事第14庭
                        審判長法  官  蔡坤湖
                              法  官  沈君玲
                              法  官  陳琪媛
以上正本證明與原本無異。
本裁定不得抗告。
                              書記官  陳豪達
中    華    民    國    97    年    12    月    31    日


司法院資訊處製作；財團法人民間司法改革基金會備份。
